【裁判字號】    89,台上,4146
【裁判日期】    890713
【裁判案由】    偽造文書
【裁判全文】
最高法院刑事判決                              八十九年度台上字第四一四六號
    上  訴  人  甲○○
    選任辯護人  張志明律師
右上訴人因偽造文書案件，不服台灣高等法院高雄分院中華民國八十七年五月十二日
第二審判決 (八十七年度上訴字第六八九號，起訴案號：台灣屏東地方法院檢察署八
十六年度偵字第二九六○、五九三二號) ，提起上訴，本院判決如左：
    主  文
原判決撤銷，發回台灣高等法院高雄分院。
    理  由
本件原判決引用第一審判決書記載之事實、證據及理由，認定上訴人甲○○於民國八
十五年十二月間，因代林峻州申請匯豐銀行信用卡未果，而知悉林峻州之身分資料。
竟基於概括之犯意，意圖為自己不法之所有，於八十六年二月十七日假冒林峻州名義
，以電話通知中國信託商業銀行（下稱中信銀行），佯稱信用卡（卡號：0000－0000
－0000－0000）遺失，致該銀行陷於錯誤而補發新卡（卡號：0000－0000－0000－00
00），並依上訴人之指示，將新卡寄至屏東市○○路五十八號六樓之七租屋處，由上
訴人收受。上訴人旋自八十六年二月二十二日起至同年月二十六日止，連續持該信用
卡至特約商店刷卡消費時，在各該存根或簽帳單上偽造林峻州之署押，使中信銀行陷
於錯誤，誤以為係林峻州消費而依約付款，其時間、地點、金額詳如第一審判決附表
一所示，足以生損害於林峻州與中信銀行。上訴人另於八十六年一月二十九日冒用于
晉芬名義，在英商標準渣打銀行（下稱渣打銀行）信用卡申請書上，偽造于晉芬之署
押，以申領信用卡，致使該銀行陷於錯誤，而核發于晉芬名義之信用卡（卡號：0000
－0000－0000－0000），並依上訴人指示將信用卡寄至前開租屋處，經上訴人於八十
六年三月三日持其偽刻之于晉芬印章，蓋用於郵務人員製作之送達回證上，而領得該
卡。上訴人隨即自同日起至同年月十二日止，連續持該信用卡至特約商店刷卡消費時
，在各該存根或簽帳單上偽造于晉芬之署押，使渣打銀行陷於錯誤，誤以為係于晉芬
消費而依約付款，其時間、地點、金額詳如第一審判決附表二所示，足生損害於于晉
芬與渣打銀行等情。因而維持第一審論處上訴人連續行使偽造私文書，足以生損害於
他人罪刑之判決，駁回上訴人在第二審之上訴，固非無見。
惟查：(一)有罪之判決書，其宣示之主文，與所載之事實、理由及所採之證據，必須互
相適合，否則即屬理由矛盾，其判決當然為違背法令。第一審判決主文諭知「附表二
、三所示之各簽帳單偽造之于晉芬署押各壹枚」沒收。但依其事實及附表記載，該附
表三係渣打銀行之信用卡申請表，並非簽帳單；且依卷內資料，渣打銀行信用卡申請
表上，偽造之于晉芬署押計有二枚，亦非一枚（見第五九三二號偵查卷第四頁，至於
上訴意旨所指之另一枚，係當事人欄之姓名，非署押）。其宣示之主文與事實、理由
之記載，及所採用之證據，均不相適合，自屬理由矛盾，其判決當然為違背法令。原
判決未予糾正，率予維持，同屬違誤。(二)有罪判決書之事實，為適用法令之根據，凡
於適用法令有關之事實必須詳為記載，始足為適用法令之基礎。原判決引用第一審判
決書之記載，認定上訴人偽造私文書後持以行使。但事實欄僅記載，上訴人先後在商
店之存根或簽帳單上，偽造林峻州、于晉芬之署押；在渣打銀行之信用卡申請書上，
偽造于晉芬之署押；及在郵局送達回證上，蓋用偽刻之于晉芬印章。均僅止於偽造署
押或偽造印章、印文之事實，並未明確記載偽造何種私文書，尚不足為適用法律之依
據。(三)上訴人於檢察官偵查中已經承認，在中信銀行補發之新信用卡背面，偽造林峻
州之簽名後，持以行使（見第二九六○號偵查卷第二十七頁）。此部分行為，是否亦
成立犯罪，而為起訴效力所及？原審未予調查審認，亦有疏漏。又上訴人另假冒于晉
芬名義，向渣打銀行申請信用卡部分，是否亦在該信用卡背面，偽造于晉芬之簽名後
，持以行使，案經發回，併予查明。(四)有罪之判決書，須將認定之犯罪事實詳記於事
實欄，然後於理由內逐一說明其憑以認定之證據，使事實與理由兩相一致，方為合法
。按刑法第二百十六條、第二百十條之行使偽造私文書罪，以足以生損害於公眾或他
人，為構成要件，此項「足以生損害於公眾或他人」之構成犯罪事實，不僅事實欄應
明白認定，且須於理由內予以說明，方足以資論罪科刑。關於偽造于晉芬名義之送達
回證，持交郵局部分，是否足以生損害於于晉芬及郵局？事實欄並未明白認定。且上
訴人連續行使多種偽造之私文書，如何足以生損害於公眾或他人，理由內亦均未說明
，亦有違誤。(五)上訴人於原審已供稱，委託屏東市之刻印者，盜刻于晉芬之印章（見
原審卷第二十六頁）。此部分行為，究係共同正犯或間接正犯？原判決未予說明，已
有未合。又上訴人已持該偽造之印章，蓋用於送達回證上，則偽造印章、印文之行為
，與偽造私文書之間，關係如何？原判決未予論斷，亦有疏漏。以上情形，或為上訴
意旨指摘所及，或為本院得依職權調查之事項，應認有撤銷發回更審之原因。另詐欺
部分，檢察官係認與偽造文書有牽連犯關係，按裁判上一罪起訴，基於審判不可分原
則，併予發回。
據上論結，應依刑事訴訟法第三百九十七條、第四百零一條，判決如主文。
中      華      民      國    八十九    年      七      月     十三     日
                              最高法院刑事第十二庭
                                  審判長法官  陳  炳  煌
                                        法官  陳  正  庸
                                        法官  陳  世  雄
                                        法官  徐  文  亮
                                        法官  吳  信  銘
      右正本證明與原本無異
                                              書  記  官
中      華      民      國    八十九    年      七      月     十七     日


司法院資訊處製作；財團法人民間司法改革基金會備份。
